【裁判字號】    89,訴,283
【裁判日期】    900205
【裁判案由】    違反山坡地保育利用條例等
【裁判全文】
臺灣基隆地方法院刑事判決                          八十九年度訴字第二八三號
    公  訴  人  臺灣基隆地方法院檢察署檢察官
    被      告  甲○○
右列被告因違反山坡地保育利用條例案件，經檢察官提起公訴（八十八年度偵字第六
六八五號），本院判決如左：
    主  文
甲○○在公有山坡地內未經同意擅自開挖整地，致生水土流失，處有期徒刑陸月，如
易科罰金，以佰元折算壹日，緩刑貳年。
如附圖所示Ｂ部分之擋土牆（面積貳拾平方公尺）沒收。
    事  實
一、甲○○明知其住處上方坐落基隆市○○區○○段三六九之二地號土地係屬中華民
    國所有，由財政部國有財產局管理，並經臺灣省政府以民國（下同）八十五年三
    月六日八五府農水字第一二三一四號公告為山坡地範圍，竟自八十七年底起，未
    經土地所有權人之同意，擅自開挖該公有山坡地內如附圖Ｂ所示位置之山壁以設
    置擋土牆，並同時整地拓寬如附圖Ａ所示位置之道路，以方便人車出入其住處，
    致生水土流失。
二、案經基隆市警察局第四分局報請臺灣基隆地方法院檢察署檢察官偵查起訴。
    理  由
一、訊據被告甲○○，坦承於八十七年底在上開公有山坡地上如附圖Ｂ所示位置興建
    擋土牆之事實不諱，惟矢口否認有開挖山壁、拓寬道路之情事，並辯稱：設置擋
    土牆時並無須開挖山壁，道路完全未經拓寬云云。經查，基隆市○○區○○段三
    六九之二地號土地係屬中華民國所有，由財政部國有財產局管理，並經臺灣省政
    府以民國（下同）八十五年三月六日八五府農水字第一二三一四號公告為山坡地
    範圍之事實，有土地登記謄本及臺灣省政府八五府農水字第一二三一四號公告各
    一份在卷可稽，又被告確曾於該公有山坡地上如附圖Ｂ所示位置興建擋土牆，且
    附圖Ａ所示位置之道路業經拓寬之事實，亦據基隆市政府派員至現場勘查明確，
    並製有八十八年一月二十八日基隆市山坡地查報取締案件現場勘查紀錄一份、照
    片七張在卷可稽，復經臺灣基隆地方法院檢察署檢察官會同基隆市安樂地政事務
    所測量員至現場勘驗測量，並製作八十九年三月二十八日勘驗筆錄一份、照片十
    八張、八十九年四月二十四日土地複丈成果圖一份在卷為證，再經本院到場勘驗
    明確，有八十九年六月三十日刑事勘驗筆錄一份暨現況照片七張在卷可稽。再者
    ，本院洽請國立海洋大學河海工程學系教授實地鑑定結果研判被告興建擋土牆過
    程，確有造成水土流失之事實，但情況應屬輕微，有該校八十九年七月四日八九
    海河字第四一二九號函附卷可參，事證至為明確。被告雖辯稱興建擋土牆之際並
    未開挖山壁、道路亦未經拓寬云云，然查：一般擋土牆之興建施工法雖有多種，
    然本件被告所興建之擋土牆施工法係於施工之際先開挖邊緣山坡土石，再於適當
    位置架設Ｌ型模板灌漿，最後回填開挖山壁之土石以固定牆身，此由基隆市政府
    最早於八十八年一月二十八日派員至現場拍攝之照片中，明顯可見擋土牆上方之
    土石有遭開挖鬆動且其上植被已遭破壞之跡象、道路末端亦有朝山壁方向整地拓
    寬之痕跡即可得而知，被告所辯不足採信，其犯行堪以認定。
二、核被告甲○○在公有山坡地內未經同意擅自開挖整地之行為，係犯水土保持法第
    三十二條第一項前段在公有山坡地內未經同意擅自開挖整地致生水土流失罪。被
    告所為雖亦合於刑法第三百二十條第二項之竊佔罪及山坡地保育利用條例第三十
    四條第一項之罪，惟因水土保持法第三十二條第一項前段係前揭法條之特別法，
    依特別法優於普通法之法律競合關係，應逕論以水土保持法第三十二條第一項前
    段之罪。爰審酌被告犯罪之動機、目的、手段、品行、智識程度、所生損害等一
    切情狀，量處如主文第一項所示之刑，並依修正後刑法第四十一條第一項之規定
    諭知易科罰金之折算標準，以資懲儆。末查，被告雖曾於五十九年間因竊盜案件
    ，經最高法院判處有期徒刑三月確定在案，惟其於六十一年九月十七日執行完畢
    後，即未再受有期徒刑以上刑之宣告，有臺灣基隆地方法院檢察署刑案資料查註
    紀錄表及本院被告全國前案紀錄表各一份附卷可稽，其因不諳律法，一時失慮致
    罹刑章，屬偶發犯罪，經此罪刑宣告當已知所戒惕，信無再犯之虞，本院認被告
    所受宣告之刑以暫不執行為適當，爰併予宣告緩刑二年，以勵自新。另被告所興
    建如附圖Ｂ所示之擋土牆（面積二Ｏ平方公尺），應依水土保持法第三十二條第
    五項之規定併予宣告沒收。
據上論斷，應依刑事訴訟法第二百九十九條第一項前段，水土保持法第三十二條第一
項前段、第五項，刑法第十一條前段、第四十一條第一項、第七十四條第二款，罰金
罰鍰提高標準條例第二條，判決如主文。
本案經檢察官黃士元到庭執行職務。
中      華      民      國 九十     年      二      月      五      日
                                    臺灣基隆地方法院刑事第三庭
                                            法  官  蔡  佳  玲
右正本證明與原本無異。
對於本件判決如有不服，應於收受送達後十日內，向本院提出上訴書狀，上訴於臺灣
高等法院，並按他造當事人之人數附具繕本。
                                            書記官  湯  惠  芳
中      華      民      國     九十     年      二      月      九      日
附錄論罪法條
水土保持法第三十二條：
在公有或私人山坡地或國、公有林區或他人私有林區內未經同意擅自墾殖、占用或從
事第八條第一項第二款至第五款之開發、經營或使用，致生水土流失或毀損水土保持
之處理與維護設施者，處六個月以上五年以下有期徒刑，得併科新台幣六十萬元以下
罰金。但其情節輕微，顯可憫恕者，得減輕或免除其刑。
前項情形致釀成災害者，加重其刑至二分之一；因而致人於死者，處五年以上十二年
以下有期徒刑，得併科新台幣一百萬元以下罰金；致重傷者，處三年以上十年以下有
期徒刑，得併科新台幣八十萬元以下罰金。
因過失犯第一項之罪致釀成災害者，處一年以下有期徒刑，得併科新臺幣六十萬元以
下罰金。
第一項未遂犯罰之。
犯本條之罰者，其墾殖物、工作物、施工材料及所使用之機具沒收之。


司法院資訊處製作；財團法人民間司法改革基金會備份。
